【裁判字號】    97,訴,1041
【裁判日期】    970805
【裁判案由】    搶奪
【裁判全文】
臺灣高雄地方法院刑事判決              97年度訴字第1041號
公  訴  人  臺灣高雄地方法院檢察署檢察官
被      告  乙○○
                    （另案於臺灣高雄監獄執行中）
上列被告因搶奪案件，經檢察官提起公訴（97年度偵字第6065號
），本院判決如下：
    主  文
乙○○無罪。
    理  由
一、公訴意旨略以：被告乙○○於民國96年10月4 日下午5 時許
    ，在高雄市苓雅區○○○路253 號前，與另名姓名、年籍不
    詳之成年男子，各自騎乘車牌號碼不詳之重型機車，基於搶
    奪之犯意聯絡，見甲○○偕同丁○○徒步穿越該處之行人穿
    越道，即趁甲○○心無防備且不及抗拒，由前開同夥之男子
    在一旁看守，被告從甲○○背面徒手搶奪甲○○掛在頸上之
    金項鍊1 條得手，並與同夥男子分別騎車逃逸，因認被告涉
    犯行法第325 條第1 項搶奪罪嫌。
二、按犯罪事實應依證據認定之，無證據不得認定其犯罪事實，
    刑事訴訟法第154 條第2 項定有明文。所謂證據，須適於為
    被告犯罪事實之證明者，始得採為斷罪資料，如未能發現相
    當證據，或證據不足以證明，自不能以推測或擬制之方法，
    以為裁判基礎。次按認定不利於被告之事實，須依積極證據
    ，茍積極之證據本身存有瑕疵而不足為不利於被告事實之認
    定，即應為有利於被告之認定，更不必有何有利之證據，而
    此用以證明犯罪事實之證據，猶須於通常一般人均不至於有
    所懷疑，堪予確信其已臻真實者，始得據以為有罪之認定，
    倘其證明尚未達到此一程度，而有合理性之懷疑存在，致使
    無從為有罪之確信時，即應為無罪之判決，此有最高法院82
    年度臺上字第163 號判決、76年臺上字第4986號、30年上字
    第816 號等判例意旨可資參照。
三、訊據被告乙○○堅決否認有上開犯行，辯稱：伊於96年10月
    4 日時另有工作，如果有犯本件搶奪罪就會承認等語。經查
    ：
 (一) 按被告以外之人於審判外之言詞或書面陳述，除法律有規定
    者外，不得作為證據；又按被告以外之人於偵查中向檢察官
    所為之陳述，除顯有不可信之情形者外，得為證據，刑事訴
    訟法第159 條第1 項、第159 條之1 第2 項分別定有明文。
    查本判決下列所引用之證人甲○○、丁○○之證詞，均係被
    告以外之人於審判外之陳述，皆屬傳聞證據，惟證人甲○○
    、丁○○於偵訊時之證詞，係於檢察官偵查本案時具結後向
    檢察官所為之證述，經具結擔保其真實性，並無顯有不可信
    之情形，依上開說明，應有證據能力；至於證人甲○○、丁○○在警詢時所為之陳述，為審判外之言詞陳述，因不符合
    刑事訴訟法第159 條之1 至第159 條之5 之例外規定，無證
    據能力，僅得作為彈劾證人證詞之用，合先敘明。
 (二) 被告乙○○雖稱96年10月4 日時在高雄市○○路與瑞福街口
    工作販賣糖炒栗子，該工作之店鋪店長為丙○○，丙○○可
    以證明案發當時伊在工作，然經本院傳訊證人丙○○到庭作
    證，證人丙○○證稱：被告曾經在我那裡上班超過1 個月，
    工作時間是從下午1 點半至2 點半間開始，至晚上12時許結
    束，忘記被告何時在我那邊工作，但是確定是今（97）年（
    本院卷2 第28、29頁）。然被告於96年10月26日因另犯搶奪
    罪而經羈押，於97年1 月21日入監，至本院審理本案時均在
    監獄服刑，此有臺灣高等法院被告前案紀錄表在卷可稽，是
    被告不可能於97年時在丙○○之店裡工作，證人丙○○之證
    詞與事實顯有出入，自難據證人丙○○之證詞，為何有利於
    被告之認定。
 (三) 查證人甲○○、丁○○雖均稱甲○○遭搶奪前，在高雄市○○路漢神百貨對面等紅燈時，即有看到行搶之人來回闖紅燈
    、逆向行駛，遭搶奪之後，甲○○及丁○○均有與行搶之人
    對視，因此確認被告為行搶之人（偵卷第6 頁），然證人甲○○、丁○○亦證稱：96年10月4 日行搶之人戴有半罩式安
    全帽及口罩，是從行搶之人髮型、身高、體型、眼神等特徵
    確認為被告（偵卷第6 頁、第7 頁；本院卷第23頁、第26頁
    、第27頁）。以行搶之人係騎乘機車，頭戴安全帽及口罩，
    而在極短暫之時間內犯案，證人又無預期該人會搶劫，證人
    對於該人之身高、長相、髮型等特徵之認知與記憶能力，均
    有可能較正常情況下薄弱，單以證人甲○○、丁○○證詞入
    被告於罪，其證明力即有不足。
 (四) 次查被害人或目擊證人對於犯罪嫌疑人之指認，屬於一種特
    殊之證據方法，指認所得之證據，性質上固為一般人本於知
    覺、記憶、陳述之供述證據。然指認程序如過於簡易，指認
    之表述實際上即為待證事實之結論，由於容易受到有形或無
    形之誤導，縱指認人之真誠性無虞，一般人在指認過程中往
    往出現錯誤而不自知。是指認正確與否之認定，尤須綜合指
    認人之年齡、對事理認知、判斷之能力、對事實之陳述、其
    於該事件中所處之地位以及當時之週遭環境等情況，如足資
    認定其確能對被指認人觀察明白、確能認知被指認人行為之
    內容，且所述之事實復有其他證據佐證，並不悖一般日常生
    活經驗之定則及論理法則，方得採為判決被指認人犯罪之基
    礎（最高法院97年度臺上字第2681號判決意旨參照）。證人
    即被害人甲○○雖於偵查及本院審理中均指認被告即為96年
    10月4 日搶奪其金項鍊之人，核與證人丁○○於偵訊及審理
    時指證被告不移等情相符，然甲○○、丁○○係因被告另於
    96年10月25日在高雄市○○區○○街、輔仁路口，騎乘竊得
    之重型機車搶奪他人配戴之白金項鍊，逃逸時被警方當場逮
    捕，警方乃於96年10月26日通知甲○○、丁○○前往高雄市
    政府警察局苓雅分局指認96年10月4 日行搶之人是否即為被
    告，此經被告自承在卷（本院卷2 第33頁），甲○○、丁○○指認時距離其被搶之日已有22日，且甲○○進到警局時看
    到被告後，主動詢問警察「是不是那一個」，警察回答「對
    」，此則有甲○○、丁○○96年10月26日調查筆錄（警卷第
    4 頁以下）及證人甲○○於本院之證述可佐（本院卷2 第25
    頁）。員警因二案犯案手法、時間及地點均有若干相似性，
    而合理懷疑被告即為96年10月4 日搶奪之人，進而通知甲○○、丁○○前往指認，其主觀之預期心態是否可能在無形中
    給予甲○○、丁○○指認被告之暗示，已非無疑；當甲○○
    看到被告而詢問員警「是不是那一個」時，員警給予肯定之
    答覆，對於甲○○及丁○○的影響更為直接，是難謂證人甲○○、丁○○之指認毫無瑕疵。且甲○○、丁○○指認時，
    並非安排數人以列隊方式或提供數張不同人之照片供甲○○
    、丁○○逐一比對、判斷，而係僅讓甲○○、丁○○指認被
    告1 人，並提供被告之照片3 張（正面、側面、全身各1 張
    ），此有證人甲○○、丁○○於本院之證述可參。換言之，
    證人甲○○、丁○○欲指認之人，僅係20餘天前在搶奪前及
    搶奪時有短暫接觸之陌生人，然供其指認之對象，竟僅有單
    一之被告。相較於一妥適之指認程序，應提供多名真人成列
    ，嫌犯在行列中不應與他人有過大之差異性（例如僅受懷疑
    之嫌犯為女性，其餘均為男性），需告知指認人真正的嫌犯
    可能不在其中，且最好在實施指認程序之人亦不知道受懷疑
    者為何人的雙盲情境下為之，證人甲○○、丁○○所經歷之
    指認程序無法透過反覆考驗證人之記憶力、觀察力，進而擔
    保指認之真實性。復以證人甲○○亦稱：「（檢察官問：你
    為何那麼確定是他？）因為那一天去警察局，警察有問他是
    不是有在漢神那邊搶奪，他沒有講話，警察說他沒有說不是
    ，我看到他的照片就覺得是他，又聽警察這樣講我更覺得是
    他」（本院卷2 第24頁），足見證人甲○○之判斷並非全然
    出於其案發時對於行搶之人之印象，而確有受到警察、被告
    之言語及行為提示，以該結果為認定被告犯罪之依據，尚嫌
    速斷。至於證人甲○○、丁○○雖亦曾至高雄縣政府警察局
    林園分局指認嫌疑人，並判定於林園分局所看到之人並非96
    年10月4 日行搶之人，然於林園分局如何指認，與為本件指
    認時有無違誤，誠屬二事，無法以證人甲○○、丁○○曾經
    認為某一人並非行搶之人，即認為彼等本次確認被告為行搶
    之人必然正確。
 (五) 承上所述，證人甲○○、丁○○在上述突然之情境下短暫與
    行搶之人接觸，在警詢之指認又有上述之瑕疵，彼等固在偵
    查及本院審理中為同樣之證述，然警詢之指認過程，本身亦
    能加深證人對於被告之印象，使得證人對於被告之長相更加
    熟悉，證人是否因此混淆案發時與指認時之記憶，而有誤認
    之情形，亦非無可能。綜上，公訴人所舉之證據不足以證明
    被告確有於96年10月4 日搶奪之犯行。此外，復查無其他積
    極證據足資認定被告確有公訴人所指之搶奪犯行，既不能證
    明被告犯罪，揆諸前開法條之規定，依法自應為被告無罪之
    諭知。
據上論斷，應依刑事訴訟法第301條第1項，判決如主文。
本案經檢察官戊○○到庭執行職務。
中    華    民    國    97    年    8     月    5    日
                  刑事第三庭  審判長法  官  蔡國卿
                                    法  官  李昆南
                                    法  官  蔡書瑜
以上正本證明與原本無異。
如不服本判決應於收受本判決後10日內向本院提出上訴書狀，並
應敘述具體理由，如未敘述上訴理由者，應於上訴期間屆滿後20
日內補提理由書狀於本院（均須按他造當事人之人數附繕本）「
切勿逕送上級法院」。
中    華    民    國    97    年    8     月    5    日
                                    書記官  邱靜銘


司法院資訊處製作；財團法人民間司法改革基金會備份。
